【裁判字號】    98,訴,156
【裁判日期】    980930
【裁判案由】    塗銷抵押權登記
【裁判全文】
臺灣臺北地方法院民事判決               98年度訴字第156號
原      告  丙○○
            乙○○
                         60.
共      同
訴訟代理人  江如蓉律師
複  代理人  蘇昭綺律師
被      告  社團法人中國國民黨
法定代理人  甲○○
訴訟代理人  廖信憲律師
上列當事人間請求塗銷抵押權登記事件，本院於民國98年9月21
日言詞辯論終結，判決如下：
    主      文
被告應於原告乙○○辦理坐落於臺北市○○區○○段五小段第五
六四地號、第五六四之一地號、第五七三地號及第五七三之ㄧ地
號土地，被繼承人林澄子之繼承登記後，將如附表所示、臺北市
大安地政事務所收件字號為古亭字第一○七六九○號、於民國六
十六年七月七日所登記之共同擔保新臺幣壹佰萬元、權利人均為
社團法人中國國民黨、義務人均為林衡志之抵押權設定登記，予
以塗銷。
訴訟費用由被告負擔。
    事實及理由
壹、程序方面：
    按訴狀送達後，原告不得將原訴變更或追加他訴，但擴張或
    減縮應受判決事項之聲明者，不在此限，民事訴訟法第255
    條第1項第3款定有明文。查原告起訴聲明: 被告應將如附表
    所示、臺北市大安地政事務所收件字號為古亭字第107690號
    、於民國66年7月7日所登記之共同擔保新臺幣（下同）100
    萬元、權利人均為社團法人中國國民黨、債務人均為林衡志
    之抵押權設定登記，予以塗銷。嗣將聲明變更為: 被告應於
    原告乙○○辦理坐落於臺北市○○區○○段5小段第564地號
    、第564-1地號、第573地號及第573-1地號土地，被繼承人
    林澄子之繼承登記後，將如附表所示、臺北市大安地政事務
    所收件字號為古亭字第107690號、於66年7月7日所登記之共
    同擔保100萬元、權利人均為社團法人中國國民黨、義務人
    均為林衡志之抵押權設定登記，予以塗銷。核屬減縮應受判
    決事項之聲明，揆諸前揭規定，應予准許，合先敘明。
貳、實體方面：
一、原告起訴主張：
  (一)緣坐落臺北市○○區○○段5小段564、564-1、573及573-1
    地號土地（此4筆土地，下稱系爭土地），為原告之被繼承
    人林衡志所有，林衡志歿於66年12月14日，其繼承人即原告
    丙○○、乙○○及訴外人林澄子於70年12月29日以繼承為原
    因，就系爭土地辦妥所有權移轉登記，應有部分各為3分之1
    。嗣系爭土地前共有人之林澄子於96年1月20日死亡，其繼
    承人為原告丙○○、乙○○及訴外人林昌世，而林昌世與原
    告丙○○已聲明拋棄繼承，由本院以96年度聲字第316號拋
    棄繼承事件准予備查。故系爭土地所有權現由原告乙○○繼
    承林澄子之應有部分3分之1；計原告丙○○、乙○○就系爭
    土地所有權應有部分則分別為3分之1、3分之2，雖尚未辦理
    繼承登記，惟並不影響原告本於所有權請求之權利。
  (二)訴外人林衡志於66年7月7日以系爭土地設定100萬元之抵押
    權予被告，而系爭土地登記謄本已載明：「存續期間：自66
    年6月15日至67年6月14日」；「清償日期：民國67年6月14
    日」等語，足見自67年6月15日起，被告即得行使前揭債權
    之請求權。姑不論前揭債權是否已清償，然自67年6月15日
    起迄今，已逾30年，被告之請求權顯已罹於時效而消滅，乃
    被告於消滅時效完成後，又已逾5年，均未實行抵押權，系
    爭抵押權自已消滅，原告自得依法請求被告於原告辦理繼承
    登記後，塗銷系爭土地抵押權登記。
  (三)原告否認被告就系爭土地與林衡志間有不定期租賃契約關係
    ，以及被告有交付「押租金100萬元」之事實；甚且，原告
    就被告使用系爭土地從未收取租金或其他費用，則被告若主
    張其有支付「押租金100萬元」或主張以該押租金100萬元之
    利息抵付租金方式云云，自應舉證以實其說，不得僅以「土
    地使用同意書」，遽而推論林衡志與被告間成立租賃關係，
    被告空言主張，實屬無據。退步言之，縱有被告所稱不定期
    租賃契約或交付押租金100萬元之情事，然此亦與系爭抵押
    權之設定無涉，尤以為擔保押租金之返還而設定抵押權乙節
    ，交易上並非常態，且被告既未舉證證明有交付押租金100
    萬元之事實，亦未證明其與林衡志有以利息抵付租金之約定
    ，其主張系爭抵押權擔保之債權為押租金100萬元之返還請
    求權，實非可採。
  (四)系爭抵押權係屬擔保物權，倘如有被告所辯租地建屋之事實
    ，被告為使用土地之目的，就系爭土地應係設定地上權等用
    益物權，且約定權利存續期間絕無可能如系爭抵押權之存續
    時間僅為1年之理。是自前揭抵押權之物權性質及權利之存
    續期間觀之，被告所謂債權之原因關係，顯不可採。
  (五)本院82年度重訴字第197號土地移轉所有權登記事件，固命
    該事件之被告周國治應依本院67年度訴字第10873號所有權
    移轉登記案件之和解筆錄所載內容辦理系爭第573地號土地
    所有權移轉登記後，將該土地移轉登記予原告，惟該事件之
    原告並未持前揭判決向地政機關辦理所有權移轉登記，自未
    取得系爭土地之所有權。又原告及林澄子雖與周國治於本院
    67年度訴字第10873號就系爭土地所有權移轉登記事件於訴
    訟中成立和解，然依民事訴訟法成立之和解，雖與確定判決
    有同一效力，但並無與形成判決同一之形成力，周國治既迄
    未辦畢系爭土地所有權移轉登記，則其尚未取得系爭土地之
    所有權，殊無疑義。
  (六)爰依民法第767條、第179條規定請求之，並聲明：被告應於
    原告乙○○辦理系爭土地之被繼承人林澄子之繼承登記後，
    將被告於66年向臺北市大安地政事務所所為登記字號古亭字
    第107690號，權利範圍全部之抵押權登記予以塗銷。
二、被告則以：
  (一)被告向林衡志承租其所有「臺北市○○區○○段30-8地號」
    （重測後標為「臺北市○○區○○段5小段564地號」）一筆
    土地，作為基地使用，新建完成「5層1棟5戶」門牌號碼「
    臺北市○○街98號」5層樓房屋建築物，又被告以自己所有
    「臺北市○○區○○段30-14地號」（重測後標示「臺北市
    中正區○○段○○段572地號」）土地，連同被告向林衡志承
    租其所有「臺北市○○區○○段30-9地號」（重測後標示「
    臺北市○○區○○段5小段573地號」）土地，共二筆土地作
    為基地使用，新建完成「5層1棟9戶」門牌號碼「臺北市○
    ○街100號、100之1號」5層樓雙併房屋建築物，且被告交付
    林衡志押租金100萬元，林衡志則無庸支付被告利息，逕以
    收受該押租金100萬元之利息抵付租金方式，雙方間就系爭
    土地成立「不定期基地租賃契約」與從屬之「押租金利息付
    租之押租金契約」，且為確保被告對於出租人林衡志之「押
    租金100萬元返還請求權」，雙方並同意就系爭土地設定抵
    押權，擔保前述100萬元押租金返還請求權。是本件被告提
    供給地主林衡志100萬元並設定系爭抵押權，以擔保被告興
    建前述系爭房屋而有不定期基地租賃契約正當權源持續使用
    系爭土地及所交付之前述押租金債權。
  (二)本件被告與林衡志間就系爭土地既有「不定期基地租賃契約
    」及「押租金利息付租之押租金契約」，並有以系爭土地抵
    押權設定為擔保「押租金100萬元」返還請求權之法律關係
    存在，且本件被告承租系爭土地用以興建之門牌號碼「臺北
    市○○街98號」5層樓房屋建築物及門牌號碼「臺北市○○
    街100號、100之1號」5層樓雙併房屋建築物迄今仍然存在，
    兩造間系爭土地之「不定期基地租賃契約」既未消滅，則從
    屬之「押租金利息付租之押租金契約」亦當然存在，且本件
    被告對於出租人即原告迄今尚不得行使「押租金100萬元返
    還請求權」，在法律上更無得以實行系爭土地抵押權。是系
    爭土地抵押權登記所擔保「押租金100萬元」債權之返還請
    求權消滅時效期間猶不得起算，自無其請求權已因時效而消
    滅之情況，更無所謂其消滅時效完成後5年不實行系爭土地
    抵押權可言。
  (三)本院82年度重訴字第197號土地移轉所有權登記事件，訴外
    人吳陳秀媚等4人是系爭土地上前述建物之房屋所有權人，
    渠等分別向建商周國治買受各該建物之所有權及其基地土地
    所有權之應有部分10分之1，而建商周國治與林衡志之繼承
    人林澄子、原告乙○○及丙○○間就系爭土地在本院67年度
    訴字第10873號所有權移轉登記事件，於67年10月24日成立
    訴訟上和解，和解內容為林衡志之繼承人林澄子、原告乙○
    ○及丙○○願將系爭土地辦理繼承登記後再移轉登記給周國
    治所有，足見被告交付林衡志押租金100萬元並設定系爭抵
    押權，以擔保被告興建系爭房屋而有不定期基地租賃契約正
    當權源。
  (四)退步言，縱原告否認被告與林衡志間就系爭土地有上開不定
    期基地租賃契約法律關係存在，但原告之被繼承人林衡志生
    前確實同意提供系爭土地作為基地供為被告興建房屋使用，
    此有林衡志生前出具之「66年12月10日古亭區○○段30-8地
    號土地使用權同意書」及「66年12月10日古亭區○○段30-9
    地號土地使用權同意書」可證，則亦應足認林衡志與被告間
    就系爭土地有「不定期基地使用借貸契約」法律關係存在，
    且於66年間被告提供林衡志100萬元作為確保被告履行返還
    系爭土地之擔保金，並為此林衡志於系爭土地「不定期基地
    使用借貸契約」終止後應負返還該擔保金100萬元責任之債
    務，而設定系爭土地抵押權以為擔保；則於系爭土地「不定
    期基地使用借貸契約」目前仍然存續中，貸與人林衡志乃至
    於其繼承人即原告不負返還從屬於該系爭土地「不定期基地
    使用借貸契約」之擔保金100萬元責任，換言之，被告在法
    律上即不得對於貸與人即原告行使系爭土地抵押權所擔保之
    「不定期基地使用借貸契約」擔保金100萬元返還請求權，
    則其15年消滅時效期間尚未能起算，即無原告所謂消滅時效
    已完成之情事。
  (五)答辯聲明：原告之訴駁回。
三、兩造不爭執之事實
  (一)臺北市○○區○○段5小段564、564-1、573及573-1地號土
    地即系爭土地，為原告之被繼承人林衡志所有，林衡志於66
    年12月14日死亡，其繼承人即原告丙○○、乙○○及訴外人
    林澄子於70年12月29日以繼承為原因，就系爭土地辦妥所有
    權繼承登記，應有部分各為3分之1。此有系爭土地之土地登
    記謄本可證（見本院卷第175至182頁）。
  (二)系爭土地原共有人之林澄子於96年1月20日死亡，其繼承人
    原為原告丙○○、乙○○及訴外人林昌世，而林昌世與原告
    丙○○已聲明拋棄繼承，由本院以96年度繼字第316號拋棄
    繼承事件准予備查，因此系爭土地所有權現由原告乙○○繼
    承林澄子之應有部分3分之1，故原告丙○○、乙○○就系爭
    土地所有權應有部分則分別為3分之1、3分之2，但尚未辦理
    繼承登記。此有戶籍謄本、除戶謄本、繼承系統表（見本院
    卷第30至37頁）、本院96年3月15日北院錦家靜96年度繼字
    第316號函（見本院卷第19頁）可憑，並經本院調閱前開96
    年度繼字第316號拋棄繼承卷查明無訛。
  (三)林衡志於66年7月7日為權利人即被告就系爭土地設定抵押權
    ，該抵押權登記之擔保債權總金額為1百萬元，存續期間自
    66 年6月15日至67年6月14日，清償日期為67年6月14日，利
    息、遲延利息、違約金則登記為「無」。此有系爭土地之土
    地登記謄本可考（見本院卷第175至182頁）。
  (四)臺北市○○區○○段5小段564、573地號土地重測前分別為
    為螢橋段30-8、30-9地號土地，其中臺北市○○區○○段5
    小段564地號土地因分割而增加564-1地號土地，同小段573
    地號土地因分割而增加573-1地號土地。此復有土地登記謄
    本可佐（見本院卷第82、175至182頁）。
  (五)建商周國治與林衡志之繼承人林澄子、原告乙○○及丙○○
    間就系爭土地在本院67年度訴字第10873號所有權移轉登記
    事件，於67年10月24日成立訴訟上和解，和解內容為林衡志
    之繼承人林澄子、原告乙○○及丙○○願將系爭土地辦理繼
    承登記後再移轉登記予周國治所有，此有該和解筆錄為憑（
    本院卷第183至185頁）。又本院82年度重訴字第197號土地
    移轉所有權登記事件，是訴外人吳陳秀媚等4人分別為系爭
    土地上前述臺北市○○街100號建物之房屋所有權人，渠等
    分別向周國治買受各該建物之所有權及其基地即系爭573地
    號及同小段572地號土地所有權之應有部分10分之1，而請求
    周國治移轉系爭573地號土地之所有權，經本院判決：周國
    治應依本院67年度訴字第10873號所有權移轉登記事件之和
    解筆錄所載內容將系爭土地辦理所有權移轉登記予周國治後
    ，將該土地各應有部分10分之1分別移轉登記予余振松、黃
    春煤、湯福財、吳陳秀媚，嗣經確定之情，有該判決在卷可
    稽（本院卷第134、135頁），並經本院調閱該事件卷宗查明
    無訛。
四、原告主張系爭土地為其等所有，系爭土地所設定被告為權利
    人之系爭抵押權所擔保之債權，不論是何種類之債權，業已
    罹於15年之消滅時效期間，又經5年，被告仍未實行系爭抵
    押權，依法該抵押權消滅，原告自得請求塗銷該抵押權登記
    。被告則以前詞置辯，是本件爭點在於：系爭土地上設定之
    抵押權所擔保之債權之請求權是否已罹於時效而消滅？又被
    告是否於請求權消滅時效完成後，未於5年內行使抵押權，
    而抵押權亦歸於消滅？茲分述如下：
  (一)按「請求權，因十五年間不行使而消滅」、「消滅時效，自
    請求權可行使時起算。以不行為為目的之請求權，自為行為
    時起算」、「以抵押權擔保之債權，其請求權已因時效而消
    滅，如抵押權人，於消滅時效完成後，五年間不實行其抵押
    權者，其抵押權消滅」，民法第125條、第128條、第880條
    分別定有明文。次按「抵押權所擔保之債權，其種類及範圍
    ，屬於抵押權之內容，依法應經登記，始生物權之效力」、
    「抵押權為不動產物權，非經登記不生效力，抵押權人僅能
    依設定登記之內容行使權利，是抵押債權人及抵押債務人為
    何人，並所擔保之債權為何種債權，均應以設定登記之內容
    為準。」，此分別有最高法院84年台上字第1967號判例要旨
    、85年台上字第3105號判決要旨可資參照。
  (二)查原告主張其等之被繼承人林衡志於66年7月7日以系爭土地
    設定債權總金額100萬元之抵押權予被告，該抵押權登記之
    存續期間自66年6月15日至67年6月14日，所擔保債權之清償
    日期為67年6月14日，嗣由原告二人輾轉繼承系爭土地之所
    有權之事實，並提出前述之土地登記謄本、戶籍謄本及繼承
    系統表等為證，自堪信為真實。準此，系爭抵押權所擔保之
    債權之清償日期為67年6月14日，則該債權之請求權自67年6
    月14日起即可行使，自斯時起算15年消滅時效期間，該抵押
    權所擔保之債權之請求權於82年6月14日罹於消滅時效，而
    被告復未於消滅時效完成後5年內即87年6月14日前實行系爭
    抵押權，則依民法第880條之規定，其系爭抵押權亦因除斥
    期間經過而消滅。
  (三)被告雖辯稱：被告與林衡志間就系爭土地成立「不定期基地
    租賃契約」與從屬之「押租金利息付租之押租金契約」，且
    為確保被告對於出租人林衡志之「押租金100萬元返還請求
    權」，雙方並同意就系爭土地設定抵押權。退步言，被告與
    林衡志間就系爭土地亦有「不定期基地使用借貸契約」法律
    關係存在，且於66年間被告提供林衡志100萬元作為確保被
    告履行返還系爭土地之擔保金，為此林衡志於系爭土地「不
    定期基地使用借貸契約」終止後應負返還該擔保金100萬元
    責任之債務，而設定系爭土地抵押權以為擔保等語，並提出
    臺北市政府建築管理處保存之67建（古亭）（廈）字第008
    號、第003號建築執照存根、68使字第1507號、第0336號使
    用執照存根各1份、林衡志所出具之66年12月10日古亭區○
    ○段30-8地號土地使用權同意書及66年12月10日古亭區○○
    段30-9地號土地使用權同意書各1份（分別見本院卷第83至9
    2頁）、本院82年度重訴字第197號判決（本院卷第134、135
    頁）為憑。惟查，系爭抵押權已在土地登記簿上登記其所擔
    保之債權之清償日期為67年6月14日，揆諸前揭說明，有物
    權之效力，而被告所提之前述66年12月10日土地使用權同意
    書，其出具日期是在系爭抵押權66年7月7日設定登記之後，
    是否與本件抵押權之設定及其所擔保之債權有關，已非無疑
    ，又被告均非其所提出本院82年度重訴字第197號判決及本
    院67年度訴字第10877號和解筆錄之當事人，縱使原告及其
    被繼承人林澄子依據前開本院和解筆錄，應將系爭土地之所
    有權移轉登記予訴外人周國治，然亦無從逕以推認被告前揭
    抗辯之事實為真實，且訴外人周國治既尚未請求依據該和解
    筆錄執行，原告仍為系爭土地之所有權人。此外，被告並未
    舉證以實其說，其前揭抗辯，自難採信。
六、綜上所述，原告主張系爭抵押權已因其所擔保之債權消滅時
    效完成及除斥期間屆滿而消滅，基於民法第767條規定，請
    求被告塗銷如附表所示之系爭抵押權登記，為有理由，應予
    准許。而原告依據民法第767條規定請求塗銷系爭抵押權登
    記，既應准許，則其另依民法第179條規定請求部分，即無
    庸再行審酌，併此敘明。
七、本件事證已臻明確，兩造其餘之攻擊或防禦方法，經本院審
    酌後均認與本件之結論無涉，茲不再一一論列，併予敘明。
八、據上論結，本件原告之訴為有理由，依民事訴訟法第78條，
    判決如主文。
中    華    民    國    98    年    9     月    30    日
                  民事第一庭    法  官  賴秀蘭
以上正本係照原本作成
如對本判決上訴，須於判決送達後20日內向本院提出上訴狀
中    華    民    國    98    年    9     月    30    日
                                書記官  李佩芳
附表：被告應塗銷之抵押權設定登記
┌──────┬────┬────┬──┬──┬─────┬──┐
│ 抵押權標的 │ 權利人 │ 義務人 │權利│登記│ 登記日期 │清償│
│            │        ├────┤範圍│次序├─────┤日期│
│            │        │ 債務人 │    │    │ 存續期間 │    │
├──────┼────┼────┼──┼──┼─────┼──┤
│臺北市中正區│社團法人│ 林衡志 │全部│001 │66年7月7日│67年│
│河堤段五小段│中國國民├────┤    │    ├─────┤6月 │
│第五六四地號│黨      │（空白）│    │    │66年6月15 │14日│
│土地、第五六│        │        │    │    │日至67年6 │    │
│四之一地號、│        │        │    │    │月14日    │    │
│第五七三地號│        │        │    │    │          │    │
│、第五七三之│        │        │    │    │          │    │
│一號        │        │        │    │    │          │    │
├──────┴────┴────┴──┴──┴─────┴──┤
│收件年期：民國66年，字號：古亭字第107690號。                  │
│共同擔保債權總金額：新臺幣壹佰萬元。                          │
└───────────────────────────────┘


司法院資訊處製作；財團法人民間司法改革基金會備份。
